【裁判字號】    95,判,948
【裁判日期】    950622
【裁判案由】    營利事業所得稅
【裁判全文】
最  高  行  政  法  院  判  決
                                     95年度判字第00948號
上  訴  人  欣南水電有限公司
代  表  人  甲○○
被 上訴 人  財政部臺灣省北區國稅局
代  表  人  許虞哲
上列當事人間因營利事業所得稅事件，上訴人對於中華民國93年
12月31日臺北高等行政法院92年度訴字第3858號判決，提起上訴
，本院判決如下：
    主  文
上訴駁回。
上訴審訴訟費用由上訴人負擔。
    理  由
一、緣上訴人辦理民國83年度營利事業所得稅結算申報時，原列
    報營業收入淨額新臺幣（下同）24,778,580元，全年所得額
    為188,317元。案經被上訴人所屬大溪稽徵所以上訴人所提
    示帳簿憑證不完整，乃按核定營業收入淨額25,107,428元，
    依所得稅法第83條規定，按同業利潤標準淨利率9%（行業代
    號：4700-11，水電工程）核定營業淨利為2,259,669元，加
    計非營業收入515元，核定全年所得額為2,260,184元，應補
    稅額為517,967元。上訴人不服，申經復查結果，成本仍無
    法勾稽查核，乃按同業利潤標準（毛利率19%）核定營業成
    本為20,337,017元，營業費用則按帳載查核認定，重行核定
    營業淨利為1,949,534元，加計非營業收入515元，變更核定
    全年所得額為1,950,049元。上訴人仍表不服，循序提起行
    政訴訟。
二、上訴人於原審起訴主張：被上訴人於初查、復查及訴願階段
    ，均未給予或通知上訴人陳述意見之機會，對上訴人提出補
    正重編各項成本表，亦未盡職權調查，原處分違反行政程序
    法第37條、第43條、第39條、第40條、第174條之規定。又
    上訴人83年度僅承作6件水電工程，工程收入合計25,107,42
    8元，其內容包括：(1)元洲營造公司工程133、333元；(2)瑞
    鴻營造公司工程600,000元。(3)邱創良總部工程17,420元；
    (4)簡順龍工程8,571元；(5)國際村水電消防防盜工程23,905,
    437元；(6)零星工程442,667元。其中，國際村水電消防防盜
    工程收入占全年營業收入95.213%（23,905,437元÷25,107,
    428元），重要性極高，除取得交易對象發票，且業已補正
    重編各項成本表供核，並無不能勾稽情事，是被上訴人不得
    因上訴人其餘部分出具同意書願依同業利潤標準逕行核定而
    不予審核。再者，營業成本包括原材料、直接人工、製造費
    用，必於三者無法查核時，始能依同業利潤標準核定其營業
    成本，如未查核直接人工及工程費用，逕以同業利潤標準核
    定，顯不合理。此觀所得稅法第83條第1項及財政部賦稅署
    79年7月10日臺稅一發第780703466號函暨前行政法院61年判
    字第198號判例自明。被上訴人認事用法，顯違租稅法定及
    依法行政原則，請判決撤銷訴願決定、復查決定及原處分等
    語。
三、被上訴人則以：上訴人本年度完工之「元洲營造」、「瑞鴻
    營造」、「邱創良總部」、「簡順龍」及「零星工程」等工
    程，因未能提示工程合約，故被上訴人按同業利潤標準毛利
    率19%核定營業成本為973,613元〔計算式：工程收入1,201,
    991*（1-19%）〕。又關於「國際村水電消防防盜工程」部
    分雖有工程合約書，惟其工程成本進項憑證，並未載明所屬
    工程名稱，且各項工程之材料成本皆統列於進貨帳，進貨帳
    上亦未區分各項耗料所屬工程，亦未編製「在建工程明細帳
    」，本項工程之營業成本仍無法勾稽，依營利事業所得稅查
    核準則第24條第5項規定，被上訴人按該業（行業標準代號
    ：4700─11）同業利潤標準毛利率19%，核定本項工程營業
    成本19,363,404元〔本項工程收入23,905,437*（1-19%）〕
    並無違誤。從而，被上訴人重核處分核定營業成本20,337,
    017元及全年所得額1,950,049元並無不合等語，資為抗辯。
四、原審斟酌全辯論意旨及調查證據之結果，以：按稅法上有關
    「推計課稅」之規定，係為減輕稅捐稽徵機關之客觀證明責
    任，因大部分之課稅資料實質上均掌握在納稅義務人之手中
    ，完全令稅捐稽徵機關來舉證證明稅基數額，有其事實上困
    難處，因此課予納稅義務人闡明事實之義務。是故除課以人
    民稅捐繳納之義務外，又課予人民附隨性之協力義務。當納
    稅義務人之申報內容有違反常理之處，其說明協力義務即產
    生，稅捐稽徵機關可依所得稅法第83條及同法施行細則第81
    條之規定要求納稅義務人提出解釋，並輔以證據資料，而且
    這些證據資料不僅須為帳證資料，而且特別要求其相互間必
    須可以勾稽。因此，當申報情況客觀上讓稅捐稽徵機關產生
    合理懷疑，而納稅義務人又提不出可合理之解釋及證明資料
    時，或申報情況客觀上讓稅捐稽徵機關產生合理懷疑，納稅
    義務人也提出解釋及相關證明資料，但相關證明資料不符合
    「帳證可勾稽」之條件時，稅捐稽徵機關皆可進行推計。本
    案上訴人為營建業，其計算損益及成本累計之方法係以「批
    次」為單位，是以，本案所謂營業成本之「帳證可否勾稽」
    ，係指有無足夠之證據資料可證明上訴人所取得之原始憑證
    可合理的連結到上訴人所編製之「在建工程明細表」上之各
    項工程。又上訴人所提示之工程成本（材料部分）進項憑證
    並未載明所屬工程名稱，故上訴人若能證明其所購入之材料
    確實用於系爭工程中，即證明帳、證間有合理之關連性時，
    被上訴人自不得以「進項憑證並未載明所屬工程名稱」為由
    ，即謂上訴人之營業成本無法勾稽。由於上訴人於進料時並
    未按工程別分別記帳，其各項工程之耗料真實性有賴於「供
    管理使用之內部會計憑證」即「領料記錄」之詳實記載，惟
    上訴人除系爭「國際村水電消防防盜工程」外，其他工程均
    無法提示工程合約，以致無從觀察其每日實際耗用材料之真
    實情況，故此部分營業成本必須以推計之方式來認定。雖然
    「國際村水電消防防盜工程」收入占當年度收入約95%，但
    因其他四項工程合計之營業收入總額亦高達120萬元以上，
    絕對金額甚高。如果在此等四筆工程中，上訴人將其實際支
    出之營業成本列報在國際村水電消防工程項下，自然會影響
    到其當年度之課稅所得額，且因其項目眾多，並非少量而可
    個別剔除者，如果再與上訴人事後的態度及作為方式相結合
    ，主管機關或法院仍可對其主張之真實性為質疑。而所謂營
    業成本之勾稽，係指從「原始憑證」到「日記簿」、「總分
    類帳」、「明細分類帳」及「在建工程明細表」各項資料間
    均有合理之檢索關係，惟縱使自「原始憑證」至「在建工程
    明細表」間均得予以勾稽，仍不能百分之百證明其耗料之真
    實性，因為所有的書面資料只能提供有關成本發生之合理性
    及邏輯性，惟只要材料在最後施工階段並未真正用於各項工
    程上，則其事實上即未耗用是項材料；而這樣的盲點，必須
    透過其他比較、分析之方法來驗證，例如以同業之耗料標準
    、個案公司以前年度經核定之耗料標準、同業利潤標準等輔
    助資料，與系爭年度之耗用資料相比較，方可進一步檢驗帳
    證記錄之真實性。此外，納稅義務人本身之態度，也是判斷
    其主張真實性之重要佐證。本件上訴人在整個行政爭訟階段
    ，始終不提出「在建工程明細表」，直到行政訴訟階段經本
    院命其提供帳證供被上訴人查核，仍未依限提出，迄至被上
    訴人查帳完畢，且具狀表明缺乏「在建工程明細表」以致無
    法查核以後，上訴人才在最後一次準備程序中提出，這樣的
    態度與作為不僅顯示出上訴人對稅法上納稅義務人應盡協力
    義務之忽視，而且也浪費有限之行政及司法資源。最重要的
    是：在其他多筆工程帳證無法核實認定之情況下，僅單單就
    此一筆工程，在極晚時間提出所謂之「在建工程明細表」，
    本院認為在此特殊環境下，應認上訴人之內部帳簿記載有缺
    失，導致帳證無法進行正常勾稽，而符合推計之要件。因認
    原處分並無違誤，而判決駁回上訴人之訴。
五、上訴人上訴意旨略以：依所得稅法第83條第3項及本院56年
    判字第235號等判例意旨，上訴人需符合不遵照提示或補正
    「在建工程明細帳」之要件，始有按同業利潤標準核定所得
    額之適用。況「在建工程」帳證之相關資料係由上年度遞轉
    而來，其帳載真實性可由上年度帳載資料勾稽證實；本案自
    原查、復查乃至訴願等程序中，被上訴人對該項「在建工程
    明細表」均無異議，直到原審法院於第一次準備程序中命上
    訴人提供帳證供被上訴人查核時，被上訴人在未依法令規定
    程序通知上訴人補提示該資料下，遽以上訴人未提示「在建
    工程明細帳」，仍認本項之工程成本無法勾稽，違法行政灼
    然易見，原判決以上訴人違反協力義務駁回上訴人之聲請，
    顯與事實不符，有判決不適用法規或適用不當之違法等語。
六、查本件上訴人本年度營利事業所得稅，經被上訴人於88年12
    月3日通知上訴人補正83年度帳簿憑證及有關文據、83年度
    營業稅繳款書、統一發票及統一發票購買證、各式成本表等
    ，並註明逾期提示將依所得稅法第83條及同法施行細則第81
    條規定核定（見原處分卷第75頁）。因上訴人所提示帳簿憑
    證仍不完整，經被上訴人按同業利潤標準核定營業成本。其
    於復查階段補提示帳證及各項成本表，經被上訴人查核結果
    ，其工程收入與成本表不符，仍予維持原處分。原審於93年
    10月19日第一次準備程序中復命上訴人提供帳證供被上訴人
    重行查核，為上訴人所是認。被上訴人就上訴人重新提示之
    帳簿憑證查核結果，以上訴人本年度承建6件水電工程，惟
    各項工程之材料成本皆統列於進貨帳，進貨帳上未區分各項
    耗料所屬工程，復未編製83年「在建工程明細帳」，認其本
    年度之營業成本仍無法勾稽，並於93年11月15日提出補充答
    辯。上訴人於收受該答辯狀副本後，始於同年12月7日再提
    出83年「在建工程明細帳」，原審因認其未盡協力義務，符
    合推計課稅之要件，並無不合。上訴人雖以被上訴人未通知
    其補正「在建工程明細帳」，主張其推計課稅不合法，惟查
    被上訴人於88年12月3日已通知上訴人提示83年度帳簿憑證
    等，自包括所有能證明其營業收入、成本、費用之一切帳證
    資料，且復查決定及訴願決定均指明其成本無法勾稽核對，
    上訴人未予補正，其主張本件推計課稅違反所得稅法第83條
    第3項及本院56年判字第235號判例等，洵無足採。又在建工
    程帳證之相關資料固係由上年度遞轉而來，上訴人或有82年
    以前之「在建工程明細帳」，惟其並未編製83年「在建工程
    明細帳」，其營業成本仍屬無法勾稽，雖上訴人於93年12月
    7日補作83度「在建工程明細帳」，惟與83年相隔甚遠，其
    可信度亦值得懷疑。原審將訴願決定及原處分均予維持，駁
    回上訴人之訴，並無違誤。上訴論旨，仍執前詞，指摘原判
    決違誤，求予廢棄，難認有理由，應予駁回。
據上論結，本件上訴為無理由，爰依行政訴訟法第255條第1項、
第98條第3項前段，判決如主文。
中    華    民    國    95    年    6     月    22    日
                  第三庭審判長法  官  趙  永  康
                              法  官  鄭  淑  貞
                              法  官  侯  東  昇
                              法  官  黃  淑  玲
                              法  官  林  文  舟
以  上  正  本  證  明  與  原  本  無  異
中    華    民    國    95    年    6     月    23    日
                              書記官  阮  桂  芬


司法院資訊處製作；財團法人民間司法改革基金會備份。
